【裁判字號】    97,家上,52
【裁判日期】    970321
【裁判案由】    宣告改用分別財產制
【裁判全文】
臺灣高等法院民事判決                  97年度家上字第52號
上  訴  人  台灣金聯資產管理股份有限公司
法定代理人  甲○○
訴訟代理人  廖建台律師
複  代理人  丁○○
被  上訴人  丙○○
            乙○○
上列當事人間聲請宣告改用分別財產制事件，上訴人對於中華民
國97年1月10日臺灣臺北地方法院96年度家訴字第157號第一審判
決（原審誤載為裁定）提起上訴，本院判決如下：
    主      文
原判決廢棄，發回臺灣臺北地方法院。
    事實及理由
一、按第一審之訴訟程序有重大之瑕疵者，第二審法院得廢棄原
    判決，而將該事件發回原法院；第451條第1項之判決，得不
    經言詞辯論為之。民事訴訟法第451條第1項、第453條定有
    明文。又民事訴訟法第249條第2項所謂原告之訴，依其所訴
    事實，在法律上顯無理由者，係指依原告於訴狀內記載之事
    實觀之，在法律上顯然不能獲得勝訴之判決者而言。若僅因
    訴狀內不表明證據，致不知原告所訴事實是否真實者，即不
    得謂原告之訴在法律上顯無理由（最高法院62年度台上字第
    845號(2)判例參照）。
二、本件上訴人於原審起訴主張：(一)被告（即本件被上訴人，下
    同）丙○○與被告乙○○係夫妻關係。訴外人陳丁添邀同訴
    外人陳丁福、陳珠連、陳惠嵩及被告丙○○為連帶保證人，
    於民國（下同）86年6月3日向「萬泰商業銀行股份有限公司
    」（下稱：萬泰銀行）借款新臺幣（下同）4,200,000元，
    借款期間自86年6月3日起至96年6月3日止，利息按年利率
    9.25%按月計付，逾期付息或到期未履行債務時，應加計違
    約金。詎料渠等借款自86年8月3日起即未依約履行，屢經催
    討並聲請強制執行，尚欠3,060,744元及約定之利息、違約
    金迄未受償。萬泰銀行於91年12月19日將前揭對被告丙○○
    所有之2,221,487元債權讓與原告（即本件上訴人，下同）
    ，並於92年1月8日公告在案。(二)被告丙○○原為「開鵬有限
    公司」負責人，且擁有座落臺北市○○區○○街389號1樓房
    屋及基地（臺北市○○區○○段102-30地號土地所有權應有
    部分）之不動產，詎料卻陸續出脫或贈與被告即配偶乙○○
    ，原告已另案（原法院96年度訴字第4465號）訴請塗銷所有
    權移轉登記，刻由原法院審理中。惟近聞被告乙○○亦有出
    脫財產情事。(三)原告業已取得被告丙○○本金餘額2,221,48
    7元及違約金之債權憑證（臺灣臺南地方法院89南院鵬執方
    字第12692號），為此提起本件訴訟，請求宣告被告改用分
    別財產制等語。並提出臺灣臺南地方法院88年度訴字第2148
    號民事判決書及確定證明書影本、同法院88年8月16日（87
    ）南院慶執清字第15866號實行分配期日通知書影本、同法
    院89年9月16日（89）南院鵬執方字第12692號債權憑證影本
    、債權讓與證明書影本、歸戶財產查詢清單影本、財政部臺
    灣省北區國稅局93年度綜合所得稅各類所得資料清單影本、
    本院民事庭96年度訴字第4465號開庭通知書影本、臺南市第
    四信用合作社個人資料表影本、公司及分公司基本資料查詢
    明細影本、土地及建物登記簿謄本、被告等戶籍謄本等為證
    。原審以：「(一)按債權人對於夫妻一方之財產已為扣押，而
    未得受清償時，法院因債權人之聲請，得宣告改用分別財產
    制，民法第1011條定有明文。(二)經查：(1)本件原告主張萬泰
    銀行讓與被告丙○○之2,221,487元債權，雖有債權讓與證
    明書影本一紙在卷，惟依原告提出之臺灣臺南地方法院88
    年度訴字第2148號民事判決書影本，本件債權應係被告丙○
    ○與訴外人陳丁福、陳珠連、陳惠嵩及陳丁添應連帶清償之
    債權，並非被告丙○○個人應單獨負責清償之債權。(2)萬泰
    銀行將其對於被告丙○○之2,221,487元債權讓與原告壹節
    ，固據原告提出債權讓與證明書影本一紙，惟遍查全卷迄無
    原告即債權人對於被告丙○○或被告乙○○一方之財產已為
    扣押而未得受清償之證據。縱然原告即債權人未得受清償屬
    實，揆諸首揭法律規定，原告提起本件宣告被告等改用分別
    財產制之訴無理由，應予駁回。(3)本件原告之訴，依其所訴
    之事實，在法律上顯無理由」等情，不經言詞辯論逕行駁回
    上訴人之訴。
三、本院查，民事訴訟法第249條第2項固規定：原告之訴，依其
    所訴之事實，在法律上顯無理由者，法院得不經言詞辯論，
    逕以判決駁回之，惟此項規定係指依據原告所訴之事實，不
    經調查，即可認定其訴在法律上顯無理由而應受敗訴之判決
    者，始足當之。如甲主張乙向丙借用若干元，並無任何法律
    上之原因，逕行起訴請求乙返還該項借款是。至原告之訴，
    依據其所訴之事實，如尚待法院調查證據，始能確定其事實
    之有無，則與其訴在法律上顯無理由有間，自無該條規定之
    適用（最高法院62年度台上字第845號判例(2)參照）。本件
    上訴人於其訴狀已主張其係被上訴人丙○○之債權人，被上
    訴人丙○○陸續出脫或贈與其財產與其配偶即被上訴人乙○
    ○，伊已對被上訴人丙○○取得執行名義，並聲請強制執行
    而無結果，有上開債權憑證可證等情（見原審卷第1頁），
    並提出臺灣臺南地方法院債權憑證為其證據方法（見同卷第
    4頁），第按夫妻未以契約訂立夫妻財產制者，除本法另有
    規定外，以法定財產制為其夫妻財產制；債權人對於夫妻一
    方之財產已為扣押，而未得受清償時，法院因債權人之聲請
    ，得宣告改用分別財產制，民法第一千零五條、第一千零十
    一條分別定有明文。所謂未得受清償，包括全無可扣押之物
    或所扣押之物數量不足及所扣押之財產不足清償該為扣押之
    債權人債權等情形。本件上訴人既提出其對被上訴人丙○○
    之債權憑證，能否如原審所謂「遍查全卷迄無原告即債權人
    對於被告之財產已為扣押而未得受償之證據」，已足存疑，
    何況民事訴訟法第199條第2項規定，審判長應向當事人發問
    或曉諭，令其為事實上及法律上陳述、聲明證據，或為其他
    必要之聲明及陳述，其所聲明及陳述有不明瞭或不完足者，
    應令其敘明或補充之，此為審判長（或獨任法官）因定訴訟
    關係之闡明權，同時並為其義務，故審判長對於訴訟關係未
    盡此項必要之處置，違背闡明之義務者，其訴訟程序即有重
    大瑕疵，而基此所為之判決，即屬違背法令（最高法院43年
    台上字第12號判例參照）。乃原審未詳予審酌上訴人所提前
    開證據，亦未依法行使闡明權，即以上訴人所訴事實在法律
    上顯無理由，不經言詞辯論，逕以判決駁回上訴人於原審之
    訴，其訴訟程序自有重大瑕疵，上訴意旨雖未執以指摘，然
    原判決既有可議，為維持審級制度，而有必要將原判決廢棄
    ，發回原法院審理，爰不經言詞辯論，為判決如主文。
四、據上論結，本件上訴為有理由，依民事訴訟法第451條第1項
    、第453條，判決如主文。
中    華    民    國    97    年    3     月    21    日
                  民事第三庭
                        審判長法  官  林敬修
                              法  官  藍文祥
                              法  官  黃騰耀
正本係照原本作成。
被上訴人如不服本判決，應於收受送達後20日內向本院提出上訴
書狀，其未表明上訴理由者，應於提出上訴後20日內向本院補提
理由書狀（均須按他造當事人之人數附繕本）上訴時應提出委任
律師或具有律師資格之人之委任狀；委任有律師資格者，另應附
具律師資格證書及釋明委任人與受任人有民事訴訟法第466條之1
第1項但書或第2項（詳附註）所定關係之釋明文書影本。
中    華    民    國    97    年    3     月    21    日
                              書記官  林麗觀
附註：
民事訴訟法第466條之1（第1項、第2項）：
對於第二審判決上訴，上訴人應委任律師為訴訟代理人。但上訴
人或其他法定代理人具有律師資格者，不在此限。
上訴人之配偶、三親等內之血親、二親等內之姻親，或上訴人為
法人、中央或地方機關時，其所屬專任人員具有律師資格並經法
院認為適當者，亦得為第三審訴訟代理人。


司法院資訊處製作；財團法人民間司法改革基金會備份。
